【裁判字號】    91,上易,1165
【裁判日期】    920429
【裁判案由】    損害賠償
【裁判全文】
臺灣高等法院民事判決  九十一年度上易字第一一六五號
    上  訴  人  長德有線電視股份有限公司
    法定代理人  宋俊雄
    訴訟代理人  謝佩玲律師
    被上 訴 人  甲○○
右當事人間請求損害賠償事件，上訴人對於中華民國九十一年十月二十三日台灣士林
地方法院九十一年度訴字第一六五號第一審判決提起上訴，本院判決如左：
    主      文
原判決關於命上訴人給付超過新台幣壹拾壹萬肆仟玖佰柒拾捌元部分，及該部分假執
行之宣告，暨命上訴人負擔訴訟費用之裁判均廢棄。
右開廢棄部分，被上訴人在第一審之訴及其假執行之聲請均駁回。
其餘上訴駁回。
第一審訴訟費用關於命上訴人負擔部分及第二審訴訟費用由上訴人負擔四分之一，餘
由被上訴人負擔。
    事實及理由
一、被上訴人起訴主張上訴人於八十九年四月十二日與被上訴人簽訂租賃契約（下稱
    系爭租約），承租被上訴人所有位於台北市○○街四號一樓（含地下室）之房屋
    ，而八十九年四月十六日至九十四年四月十五日期間之租金，每月新台幣（下同
    ）五萬元（含稅），九十四年四月十六日至九十八年四月十五日期間之租金，每
    月五萬三千元（含稅），依系爭租約第十七條記載「本合約應由雙方至台北地方
    法院公證處公證始得生效」，因雙方迄今均未辦理公證，則兩造間並無租賃關係
    存在。上訴人於八十九年四月十六日取得系爭房屋後，開始對系爭房屋進行改裝
    ，將店面安全玻璃門、隔間屏、房間屏、地板等拆除，將三十公分厚之牆壁鑿開
    直徑十二公分之圓孔，後院天花板全部及屋頂約二分之一打破，造成被上訴人之
    損害，爰依民法第一百八十四條侵權行為之規定，請求上訴人給付回復原狀所必
    要之費用共三十二萬七千六百元及法定遲延利息。雖上訴人有通知於九十年二月
    二十三日點交返還系爭房屋，卻未將系爭房屋內外設施及眾多雜物拆除搬離，自
    仍屬無權占有使用系爭房屋，此觀上訴人訴訟代理人於九十一年五月十四日親簽
    上訴人於系爭房屋內外拆除及搬走事項、損害未回復原狀事項及當日始交還系爭
    房屋出入大門鎖匙之書面證明自明。上訴人自八十九年四月十六日起至九十一年
    五月十四日交還系爭房屋出入大門鑰匙二支止，無租賃關係而占有系爭房屋，係
    無權占有，每月受有相當於房屋租金五萬元之不當得利，爰依民法第一百七十九
    條不當得利之規定，請求上訴人自八十九年四月十六日起至九十一年五月十四日
    止，按月給付被上訴人五萬元之不當得利。被上訴人因八十九年度北簡字第一五
    五三七號判決而負有給付上訴人五十五萬元之本息債務，主張就前開金額之範圍
    內為抵銷，請求法院判決上訴人給付抵銷後之差額等語。並聲明上訴駁回。（被
    上訴人起訴請求上訴人給付三十二萬七千六百元本息之損害賠償及自八十九年四
    月十六日起至九十一年五月十四日止每月五萬元，共一百二十五萬元之不當得利
    ，原審判命上訴人給付三十二萬七千六百元本息及十萬零一百九十二元，並駁回
    被上訴人其餘之訴，上訴人不服上訴，被上訴人就其敗訴部分則未聲明不服）。
二、上訴人則對系爭租約未辦理公證事並不爭執，並抗辯稱上訴人固曾在系爭房屋內
    進行改裝，惟當時係基於系爭租約第十一條之約定，對於系爭房屋進行裝修，所
    為並無任何故意或過失損害系爭房屋之情形，被上訴人主張上訴人應依民法一百
    八十四條之規定負損害賠償責任，於法不合。而關於回復原狀之修復費用，上訴
    人經請人估價總計為三十二萬七千六百元，若欲回復原狀，亦應由上訴人自行找
    人施作。至於被上訴人另主張占有系爭房屋之不當得利每月五萬元過高，逾土地
    法第九十七條所規定申報總價百分之十之限制之強制規定，故逾此部分之租金，
    被上訴人並無租金請求權。又系爭房屋之現況及鄰近區域並非如被上訴人所述為
    相當繁榮之地點，被上訴人所舉情形均非上訴人承租系爭房屋當時之考量，至於
    會以每月五萬元之高額租金及長達九年之租期等優厚條件承租系爭房屋，純係為
    當作機房之有效使用。另上訴人確於九十年二月二十三日提出返還系爭房屋之通
    知，因被上訴人拒絕受領，延至九十一年五月十四日始辦理點交手續，被上訴人
    於原審訊問時對此並不爭執，足證上訴人自九十年二月二十三日起即未曾使用或
    占有系爭房屋，而獲有任何利益，被上訴人對此期間應無不當得利請求權。又上
    訴人之訴訟代理人於原審訊問時，已同意就法院若認上訴人應給付被上訴人回復
    原狀之修復費用三十二萬七千六百元部分，與被上訴人就八十九年度北簡字第一
    五五三七號判決被上訴人應給付上訴人五十五萬元，及自八十九年十二月一日起
    至清償日止，按週年利率百分之五計算之利息債務相互抵銷，原判決逕自先以上
    訴人應給付與被上訴人之不當得利債務為抵銷，自屬違法不當等語，資為抗辯。
    並聲明(一)原判決不利於上訴人部分廢棄。(二)右廢棄部分，被上訴人在第一審之訴
    及假執行之聲請均駁回。
三、被上訴人主張兩造訂有系爭租約，依系爭租約第十七條記載「本合約應由雙方至
    台北地方法院公證處公證始得生效」，惟迄今未辦理該租約公證，故並無租賃關
    係存在，被上訴人於八十九年四月十六日將系爭房屋交予上訴人後，上訴人有進
    行內部之整修，嗣上訴人就系爭租約回復原狀等事件，於臺灣台北地方法院對被
    上訴人提起民事訴訟，該判決業已確定，上訴人復於九十一年五月十四日始將系
    爭房屋點交予被上訴人等事實，業據其提出系爭租約影本、切結書、八十九年度
    北簡字第一五五三七號宣示判決筆錄影本暨確定證明書、上訴人訴訟代理人對系
    爭房屋內外拆除及搬走事項等之簽名認可書暨照片、點交證明書（見八十九年士
    簡字第一二一一號卷第九至一三頁、原審卷第二八頁、第二五至二七頁、第一○
    六頁、第一○二至一○五頁、第一三二頁）為證，且為上訴人所不否認（見本院
    卷第二六頁）（僅爭執於九十年二月二十三日已提出返還系爭房屋之通知，因被
    上訴人拒絕受領，延至九十一年五月十四日始辦理點交手續，詳如後述），堪信
    被上訴人此部分之主張為真實。
四、被上訴人又主張上訴人於取得系爭房屋後，對系爭房屋進行改裝，造成被上訴人
    之損害。且自八十九年四月十六日起至九十一年五月十四日交還系爭房屋出入大
    門鑰匙二支止，無租賃關係而占有系爭房屋，每月受有相當於租金之不當得利等
    語，惟上訴人以前詞置辯。經查：
  (一)按「因故意或過失不法侵害他人之權利者，負損害賠償責任」，民法第一百八十
    四條第一項前段定有明文。次按「負損害賠償責任者，除法律另有規定或契約另
    有訂定外，應回復他方損害發生前之原狀。」、「因回復原狀而應給付金錢者，
    自損害發生時起，加給利息。」「第一項情形，債權人得請求支付回復原狀所必
    要之費用，以代回復原狀。」；「遲延之債務，以支付金錢為標的者，債權人得
    請求依法定利率計算之遲延利息」，民法第二百十三條及第二百三十三條第一項
    分別定有明文。上訴人既自承為配合機房之使用，有對系爭房屋進行整修及拆除
    工作，而該整修及拆除之行為對被上訴人所有之系爭房屋造成損害，而關於支付
    回復原狀所必要之費用，上訴人曾委請坤上室內裝潢有限公司就系爭房屋內之復
    原工程進行報（估）價，復原費用總計為三十二萬七千六百元，有坤上室內裝修
    有限公司工程報償單影本（見原審卷第一○一頁）在卷可參，被上訴人對此數額
    亦不爭執而於原審減縮請求（見原審卷第九四頁），兩造均同意以三十二萬七千
    六百元計（見原審卷第九十四、九十七頁），則被上訴人請求上訴人應給付三十
    二萬七千六百元及自訴狀（準備書(一)）送達翌日起（即九十一年四月十七日）至
    清償日止，按年息百分之五計算之法定利息，即有理由。
  (二)兩造間之系爭租約不生效力，已如前述，而被上訴人主張上訴人於八十九年四月
    十六日取得系爭房屋後，嗣於九十一年五月十四日始將系爭房屋點交與被上訴人
    ，係無權占有，每月受有相當於房屋租金之不當得利，業據其提出上訴人訴訟代
    理人對系爭房屋內外拆除及搬走事項等之簽名認可書影本、照片六幀（見原審卷
    第一○二至一○五頁）為證，並有上訴人所提被上訴人簽名之證明書、照片六幀
    年二月二十三日提出返還系爭房屋之通知，係因被上訴人拒絕受領致迄九十一年
    五月十四日始返還房屋，上訴人自九十年二月二十三日起即未曾使用或占有系爭
    房屋，而獲有任何利益，被上訴人就上開期間應無不當得利請求權云云，並提出
    上訴人之通知函影本（見原審卷第一五一頁）為證。惟查原審於九十一年五月一
    日勘驗系爭房屋，勘驗結果「一樓內部已搬空，但仍留有管線未拆除，進入地下
    室，現場遺留一些報表的紙箱及門板」，有九十一年五月一日之勘驗筆錄（見原
    審卷第八四頁反面）在卷可稽，且觀之前揭認可書影本所載「一房屋內外拆除及
    搬走事項(1)民國九十一年四月二十八日上午八點四十分房屋內高約二公尺電表箱
    一台及其他材料雜物等搬走。(2)五月五日下午三點走廊支柱上電表箱及電表箱上
    二條至屋角直徑三英吋ＰＶＣ管，房屋內直徑三英吋ＭＴ管，直徑六分鐵管拆除
    。走廊拆下電表箱搬走。(3)五月十日上午九點二十分房屋外，牆壁上直徑三英吋
    ＰＶＣ管拆除，及房屋內外牆壁上固定ＰＶＣ管ＭＴ管之壁虎螺絲頭切除。(4)五
    月十一日下午二點地下室物件全部及(2)(3)兩日拆下直徑三英吋ＰＶＣ管ＭＴ管鐵
    管等全部搬走。三當日（即九十一年五月十四日）交還房屋出入大門鎖匙貳支」
    ，可知上訴人雖曾於九十年二月二十日發函通知被上訴人於九十年二月二十三日
    辦理解約點交房屋事宜，惟並未將系爭房屋內外設施及眾多雜物拆除搬離騰空，
    仍屬無權占有使用系爭房屋而受有利益，其抗辯已將系爭房屋點交返還被上訴人
    ，係被上訴人拒絕收受，被上訴人受領遲延期間，上訴人未受利益云云，自難採
    信，上訴人無權占用系爭房屋，致上訴人得利，被上訴人受損害之期間係自八十
    九年四月十六日起至九十一年五月十四日止，已臻明確。
五、被上訴人主張自八十九年四月十六日至九十一年五月十四日止，上訴人每月受有
    相當於租金五萬元之不當得利云云，上訴人則以每月五萬元之不當得利過高，且
    逾土地法第九十七條所規定申報總價百分之十之限制之強制規定，逾此部分之租
    金，被上訴人並無租金請求權等語置辯，查：
  (一)按依不當得利之法則請求返還不當得利，以無法律上之原因而受利益，致他人受
    有損害為其要件，故其得請求返還之範圍，應以對方所受之利益為度，是無權占
    有他人土地，可能獲得相當於租金之利益為社會通常之觀念（最高法院六十一年
    度台上字第一六九五號判例參照）。復按土地法第九十七條第一項之規定，城市
    地方房屋之租金，以不超過土地及其建築物申報總價額年息百分之十為限，又舉
    辦規定地價或重新規定地價時，土地所有權人未於公告期間申報地價者，以公告
    地價百分之八十為其申報地價，平均地權條例第十六條前段定有明文。而土地法
    第九十七條第一項規定，「城市地方房屋之租金，以不超過土地及其建築物申報
    總價額年息百分之十為限」，係屬強制規定，如當事人間約定之租金超過此限制
    ，其超過部分無請求權（最高法院四十三年台上字第三九二號判例參照）。而土
    地法第九十七條規定之土地價額，係指法定地價而言，土地法第九十七條所謂土
    地及建築物之總價額，土地價額依法定地價，建築物價額依該管市縣地政機關估
    定之價額，土地所有權人依土地法所申報之地價為法定地價，建築改良物之價值
    ，由該管市縣地政機關於規定地價時，同時估定之；土地法施行法第二十五條、
    土地法第一百四十八條分別定有明文。
  (二)本件系爭房屋占用被上訴人所有坐落大同區○○段○○段一○○號、一○○─一
    號、一○一號、一○一─一號、一○一─二號及一○一─三號土地之應有部分各
    為四分之一，折算占用面積分別為一○○地號為一點五平方公尺、一○○之一地
    號為一平方公尺、一○一地號為三平方公尺、一○一之一地號為十二點二五平方
    公尺、一○一之二地號為二點七五平方公尺、一○一之三地號為八點五平方公尺
    ，其中一○○地號、一○○之一地號、一○一之一地號及一○一之三地號於八十
    八年七月至九十一年六月之公告地價均為每平方公尺六萬一千六百元，八十九年
    七月之申報地價均為每平方公尺四萬九千二百八十元；一○一地號於八十八年七
    月至九十一年六月之公告地價為每平方公尺五萬零三百元，八十九年七月之申報
    地價為每平方公尺四萬零二百四十元；一○一之二地號於八十八年七月至九十一
    年六月之公告地價為每平方公尺四萬九千二百七十三元，八十九年七月之申報地
    價為每平方公尺三萬九千四百十八點四元，系爭房屋課稅現值為二十六萬七千元
    ，有台北市公告土地現值及公告地價查詢系統表、土地登記簿謄本及九十年度房
    屋稅繳款書（見原審卷第一六五至一七○頁、第七五至八一頁）附卷可按，而系
    爭房屋為六十三年八月間建築完成之建物，面臨昌吉街，二邊均可路邊停車，往
    來各有一個車道，斜對面有一便利商店，距離大同區公所、行政中心、國稅局、
    蘭州市場約有二百公尺、距離承德路約二十五公尺、轉角處有公車站牌，附近之
    店面大多是五金材料行、輪胎行，有建物登記謄本、九十一年五月一日之勘驗筆
    錄（見原審卷第三五頁、八四頁反面）在卷可稽，本院審酌系爭房屋坐落之地段
    、交通情形、經濟繁榮程度、上訴人使用系爭房屋之目的及兩造曾約定以每月五
    萬元租賃系爭房屋等一切情形，認被上訴人該段期間每月所受相當於租金之損失
    ，按系爭房屋坐落基地申報地價及房屋課稅現值之總合，以年息百分之十計算不
    當得利為適當，從而，被上訴人依民法第一百七十九條之規定，請求上訴人應給
    付相當租金之不當得利三十四萬一千四百二十一元（計算式詳見附表），為有理
    由，應予准許，逾此部分之請求，為無理由，應予駁回。
六、再按二人互負債務，而其給付種類相同，並均屆清償期者，各得以其債務，與他
    方之債務，互為抵銷；抵銷，應以意思表示，向他方為之。其相互間債之關係，
    溯及最初得為抵銷時，按照抵銷數額而消滅；第三百二十一條至第三百二十三條
    之規定，於抵銷準用之。民法第三百三十四條第一項前段、第三百三十五條及第
    三百四十二條分別定有明文。被上訴人於九十一年四月二十六日原審所提辯論意
    旨(一)狀中及同年九月二十四日原審言詞辯論時，均已向上訴人主張抵銷，就臺灣
    台北地方法院於九十一年三月二十九日以八十九年度北簡字第一五五三七號判決
    被上訴人應返還上訴人之五十五萬元及自八十九年十二月一日起至清償日止之利
    息等債務（九十一年五月六日判決確定，有確定證明書可按，見原審卷第一０六
    頁），先與前開上訴人應給付之侵權行為回復原狀之損害賠償債務互相為抵銷，
    再就上訴人前開應給付之不當得利債務互相為抵銷，而上訴人於原審及本院到庭
    時亦同意先抵銷回復原狀費用三十二萬七千六百元部分，再抵銷不當得利部分（
    見原審卷第一八八頁、本院卷第九七頁），自應先抵銷上訴人應給付之回復原狀
    必要費用三十二萬七千六百元及遲延利息部分（見原審卷第九十四、九十七頁）
    ，如前開回復原狀部分已抵銷完畢，再就上訴人應給付之不當得利金額加以抵銷
    ，合先敘明，茲就抵銷之數額說明如下：
  (一)被上訴人主張以其應給付上訴人五十五萬元本息，先抵銷上訴人應給付回復原狀
    之必要費用三十二萬七千六百元，核該回復原狀損害賠償請求權與五十五萬票款
    返還請求權，均屬因兩造系爭租約不生效力而互負之回復原狀義務，溯及於得為
    抵銷時，按抵銷數額消滅，不生彼此計息問題，是先就五十五萬與三十二萬七千
    六百元相互抵銷後，被上訴人對於上訴人尚有二十二萬二千四百元及自八十九年
    十二月一日起至清償日止之利息債權。
  (二)上訴人應自八十九年四月十六日起至九十一年五月十四日止按月給付不當得利金
    額一萬三千六百八十二元，已如前述，是被上訴人之不當得利債權係按月發生，
    應溯及按月抵銷。而上開二十二萬二千四百元係自八十九年十二月一日起息，故
    計息前之八十九年四月十六日起至八十九年年十一月三十日止，共七個半月之不
    當得利為十萬二千六百十五元，與二十二萬二千四百元本金先行抵銷，上訴人尚
    餘十一萬九千七百八十五元本金及自九十二年十二月一日起算法定利息之債權。
  (三)被上訴人請求之八十九年十二月一日起自八十九年十二月三十一日之不當得利，
    與上開十一萬九千七百八十五元本息（自八十九年十二月一日計至八十九年十二
    月三十一日止）即十二萬零二百八十四元（119785＋119785×0.05÷12＝120284
    ）抵銷後，上訴人尚餘十萬六千六百零二元本息債權。
  (四)被上訴人請求之九十年一月一日起自同年月三十一日之不當得利，與上開十萬六
    千六百零二元本息（自九十年一月一日計至同年月三十一日，以下類推）即十萬
    七千零四十六元（106602＋106602×0.05÷12＝107046）抵銷後，上訴人尚餘九
    萬三千三百六十四元本息債權。
  (五)被上訴人請求之九十年二月一日起自同年月二十八日之不當得利，與上開九萬三
    千三百六十四元本息即九萬三千八百零八元（93364＋93364×0.05÷12＝93808)
    抵銷後，上訴人尚餘八萬零七十一元本息債權。
  (六)被上訴人請求之九十年三月一日起自同年月三十一日之不當得利，與上開八萬零
    七十一元本息即八萬零四百零五元（80071＋80071×0.05÷12＝80405)抵銷後，
    上訴人尚餘六萬六千七百二十三元本息債權。
  (七)被上訴人請求之九十年四月一日起自同年月三十日之不當得利，與上開六萬六千
    七百二十三元本息即六萬七千零一元元（66723＋66723×0.05÷12＝67001)抵銷
    後，上訴人尚餘五萬三千三百十九元本息債權。
  (八)被上訴人請求之九十年五月一日起自同年月三十一日之不當得利，與上開五萬三
    千三百十九元本息即五萬三千五百四十一元（53319＋53319×0.05÷12＝53541)
    抵銷後，上訴人尚餘三萬九千八百五十九元本息債權。
  (九)被上訴人請求之九十年六月一日起自同年月三十日之不當得利，與上開三萬九千
    八百五十九元本息即四萬零二十五元（39859＋39859×0.05÷12＝40025)抵銷後
    ，上訴人尚餘二萬六千三百四十三元本息債權。
  (十)被上訴人請求之九十年七月一日起自同年月三十一日之不當得利，與上開二萬六
    千三百四十三元本息即二萬六千四百五十二元（26343＋26343×0.05÷12＝
    26452)抵銷後，上訴人尚餘一萬二千七百七十元本息債權。
  (十一)被上訴人請求之九十年八月一日起自同年月三十一日之不當得利，與上開一萬二
    千七百七十元本息即一萬二千八百二十三元（12770＋12770×0.05÷12＝12823)
    抵銷後，上訴人尚餘八百五十九元本息債權。
  (十二)被上訴人請求之九十年九月一日起至同年月三十日止之不當得利一萬三千六百八
    十二元，與八百五十九元之本息即八百六十三元抵銷後，上訴人尚應給付被上訴
    人一萬二千八百十九元。
  (十三)上訴人尚應給付被上訴人自九十年十月一日至九十一年五月十四日止（共七月又
    十四天）不當得利共計十萬二千一百五十九元，加上前開一萬二千八百十九元，
    合計十一萬四千九百七十八元。
七、綜上所述，被上訴人以對於上訴人所應給付之回復原狀之必要費用及相當於租金
    之不當得利債務與其應給付上訴人之債務為抵銷後，被上訴人對於上訴人尚得請
    求剩餘之不當得利金額為十一萬四千九百七十八元，即有理由，應予准許，逾此
    部分之請求，為無理由，應予駁回。原審就超過上開應准許部分，為上訴人敗訴
    之判決，並為假執行之宣告，自有未洽。上訴意旨就此部分指摘原判決不當，求
    予廢棄改判，為有理由，自應由本院予以廢棄改判如主文第二項所示。至於上開
    應准許部分，原審判命上訴人給付，並為假執行之宣告，核無違誤，上訴意旨，
    就此部分，仍執陳詞，指摘原判決不當，求予廢棄，為無理由，應駁回其上訴。
八、本件判決基礎已臻明確，被上訴人其餘攻防方法及訴訟資料經本院審酌後，核與
    判決不生影響，無逐一論列之必要，亦此敘明。
九、據上論結，本件上訴為一部有理由，一部無理由，依民事訴訟法第四百五十條、
    第四百四十九條第一項、第七十九條但書，判決如主文。
中      華      民      國    九十二    年      四      月    二十九    日
                                民事第十五庭
                                    審判長法  官  劉  靜  嫻
                                          法  官  陳  昆  煇
                                          法  官  李  錦  美
右正本係照原本作成。
不得上訴。
中      華      民      國    九十二    年      四      月     三十     日
                                          書記官  明  祖  全
附表：
八十九年四月十六日起至九十一年五月十四日止（二年又二十九日），不當得利之計
算方式如下：
  1.以申報地價及房屋課稅現值之總合年息百分之十計算之不當得利：〔（４９２８
    ０×２３．２５）＋（４０２４０×３）＋（３９４１８．４×２．７５）＋２
    ６７０００〕×０．１＝（0000000＋１２０７２０＋１０８４００．６
    ＋２６７０００）×０．１＝１６４１８８
  2.上訴人占用之期間為二年又二十九日，以每年十六萬四千一百八十八元計算不當
    得利：（１６４１８８×２）＋（１６４１８８÷３６５×２９）＝３４１４２
    １元。


司法院資訊處製作；財團法人民間司法改革基金會備份。
